【裁判字號】    89,上訴,1175
【裁判日期】    890503
【裁判案由】    野生動物保育法
【裁判全文】
臺灣高等法院刑事判決                          八十九年度上訴字第一一七五號
    上  訴  人  臺灣臺北地方法院檢察署檢察官
    被      告  甲○○
右列上訴人，因被告違反野生動物保育法案件，不服台灣台北地方法院，八十九年度
訴字第三四一號，中華民國八十九年三月三日第一審判決（起訴案號：台灣台北地方
法院檢察署八十九年度偵字第五六六號），本院判決如左：
    主  文
原判決撤銷，發回臺灣臺北地方法院。
    理  由
一、原審法院判決意旨以：
（一）公訴意旨略以：被告甲○○明知星龜、蘇卡達象龜均業經行政院農業委員會（
      下稱農委會）公告為珍貴希有野生動物，依野生動物保育法第四條第一項第一
      款之規定，亦屬保育類之野生動物，非經農委會之同意，不得買賣。詎竟未經
      農委會同意，並基於概括之犯意，自民國八十八年十一月間某日起，在台北市
      士林區○○路六七號二樓住處，以數據機及個人電腦撥接至網際網路上之「網
      際光華螞蟻市場」網站之寵物市場區，以小磊之名義，刊登「三隻小蘇與五星
      級之陸龜設備合售，價格令你滿意！請來電議價‧‧‧」等文字，對中華民國
      管轄領域內之不特定人散布販售瀕珍貴稀有保育類野生動物之訊息，每隻蘇卡
      達象龜售價新台幣（下同）二千五百元至三千元不等，嗣於八十八年十二月廿
      二日為警查獲，並扣得甲○○所有未及販售之星龜二支、蘇卡達龜一隻及電腦
      主機（含光碟機、螢幕、鍵盤及配線等周邊附屬設備）及數據機各一台，因認
      被告違反野生動物法第三十五條第一項之規定，應依同法第四十條第一項第二
      款論處。
（二）按案件由犯罪地或被告之住所、居所或所在地之法院管轄，刑事訴訟法第五條
      第一項定有明文。經查：被告之住所地在台北市○○區○○路六七號二樓，依
      被告之警訊筆錄記載，被告係透過網際網路刊登廣告，核其性質，應屬要約之
      引誘，其與不詳姓名者販賣保育類野生動物意思表示合致之處所，在販入時，
      係位於台北市○○路之三德飯店，販出地點則為被告上址住處（參見偵查卷第
      六頁），均為台灣士林地方法院所管轄。公訴人向本院提起公訴，揆諸上開說
      明，自有未洽，爰不經言詞辯論，逕為管轄錯誤之判決，並移送於上述管轄法
      院。固非無見。
二、上訴意旨略以：按刑法所指之販賣行為，其販入或賣出之行為，不必二者兼具，
    苟以營利為目的，有一於此，其犯罪即告完成；本件被告出於販售保育動物之犯
    罪意思購入，其犯罪階段已經完竣，無民事法所指契約雙方意思合致，或出賣人
    出於締約之意思，而為要約之引誘等探究之必要，原審以此認無管轄權，容有誤
    會。又被告在網際網路上之留言板刊登廣告，犯罪行為地應及於得透過網路所得
    共見共聞之處所，而刑事警察局係在台北市○○○路辦公處所發現被告透過網路
    兜售保育類動物，及「網際光華螞市場」網站實際伺服器架設位置亦在台北市○
    ○○路○段一五一之二號一樓，足見本件被告之犯罪地、結果地均涉及台灣台北
    地方法院所管轄區域，原審未予調查即認管轄錯誤，容有誤會云云。
三、本院查：
（一）按犯罪由犯罪地或被告之住所、居所或所在地之法院管轄，刑事訴訟法第五條
      第一項定有明文，而所謂犯罪地，參照刑法第四條之規定，解釋上自應包括行
      為地與結果地兩者而言（最高法院七十二年台上第五八九四號判例），惟有關
      網路犯罪管轄權之問題，有別於傳統犯罪地之認定，蓋網際網路不同於人類過
    去發展之各種網路系統（包括道路、語言、有線、無線傳播），藉由電腦超越
      國界快速聯繫之網路系統，一面壓縮相隔各處之人或機關之聯絡距離，一面擴
      大人類生存領域，產生新穎之虛擬空間。是故網路犯罪之管轄權問題，即生爭
      議。在學說上有採廣義說、狹義說、折衷說及專設網路管轄法院等四說，若採
      廣義說，則單純在網路上設置網頁，提供資訊或廣告，只要某地藉由電腦連繫
      該網頁，該法院即取得管轄權，如此幾乎在世界各地均有可能成為犯罪地，此
      已涉及各國司法審判權之問題，且對當事人及法院均有不便。若採狹義之管轄
      說，強調行為人之住居所、或網頁主機設置之位置等傳統管轄，又似過於僵化
      。又我國尚未有採專設網路管轄法院，即便採之，實益不大，亦緩不濟急，故
      今各國網路犯罪管轄權之通例，似宜採折衷之見解，亦即在尊重刑事訴訟法管
      轄權之傳統相關認定，避免當事人及法院之困擾外，尚應斟酌其他具體事件，
      如設置網頁、電子郵件主機所在地、傳輸資料主機放置地及其他有無實際交易
      地等相關情狀認定之。
（二）經查，本件被告之住所地及電腦主機、光碟機、數據機、螢幕顯示機等均在台
      北市○○區○○路六七號二樓，交易地亦位於台北市○○路之三德飯店，固均
      屬台灣士林地方法院管轄區域，惟本件被告電腦撥接之「網際光華螞蟻市場」
      網站實際伺服器（網頁主機）架設位置，係在台北市○○○路○段一五一之二
      號一樓，屬原審法院管轄區域，且由原審法院管轄對被告之應訴並無不便，則
      不論依狹義說或上開折衷管轄之見解，原審法院對本件犯罪均應有管轄權。原
      審未為詳究，遽為管轄錯誤之諭知，尚嫌未洽。檢察官執此提起上訴，指摘原
      判決不當，為有理由，自應由本院將原判決撤銷，發回原審法院更為適當之裁
      判，以資適法，本院並不經言詞辯論為之。
據上論斷，應依刑事訴訟法第三百六十九條第一項後段、第三百七十二條，判決如主
文。
中    華    民    國    八十九    年        五        月        二      日
                            台灣高等法院刑事第四庭
                                審判長法  官  蔡  永  昌
                                      法  官  許  宗  和
                                      法  官  徐  昌  錦
右正本證明與原本無異。
如不服本判決應於收受送達後十日內向本院提出上訴書狀，其未敘述上訴之理由者並
得於提起上訴後十日內向本院補提理由書（均須按他造當事人之人數附繕本）。
                                      書記官  吳  金  來
中    華    民    國    八十九    年        五        月        五      日


司法院資訊處製作；財團法人民間司法改革基金會備份。
